臺灣高等法院刑事判決　　　　　　 96年度上更(二)字第425號
上　訴　人
即　被　告　甲○○
選任辯護人　高進發律師
上列上訴人因貪污治罪條例等案件，不服臺灣桃園地方法院87年
度訴字第1186號，中華民國91年12月18日第一審判決（起訴案號
：臺灣桃園地方法院檢察署87年度偵字第7431號、第 12057號）
提起上訴，經判決後，由最高法院第 2次發回更審，本院判決如
下：
    主  文
原判決關於甲○○侵占非公用私有財物暨定應執行刑部分均撤銷
。
甲○○依據法令從事公務之人員，侵占職務上持有之非公用私有
財物，處有期徒刑伍年陸月，褫奪公權參年，扣案無車號白色Ｂ
ＭＷ自用小客車（車身號碼 WBABF4314NEK04021號）應予追繳，
並發還被害人桃園縣警察局。
    事  實
一、甲○○先後於民國（下同）七十六年八月六日起至七十七年
    七月二十日、八十一年六月三十日起至八十五年九月十七日
    間，任職桃園縣警察局保安隊（下稱保安隊）擔任警員，為
    依據法令從事公務之人員。八十一年下半年間某日，甲○○
    與保安隊警員吳金展、林忠義、楊樹瀛（均由檢察官為不起
    訴處分確定）四人於巡邏時，在桃園縣桃園市○○街陽明社
    區附近，發現一部未懸掛車牌、車身號碼WBABF4314NEK0402
    1 號之ＢＭＷ型白色自用小客車停放該處，車內電門鎖、門
    窗玻璃均遭破壞，車身前車蓋、後行李箱等處遭紅漆潑灑，
    經吳金展等四人勘查後疑為贓車，遂將該自用小客車查扣回
    保安隊，於分頭查證該車所有人、車籍資料、報案紀錄均無
    下文後，乃將該自用小客車停放在保安隊，俾日後繼續查證
    。詎甲○○見該車價值不菲，竟心生貪念，明知該自用小客
    車為其等職務上查扣之非公用私有財物，仍基於侵占故意，
    於查扣該自用小客車數日後之不詳時間，向林忠義佯稱：該
    自用小客車由其負責處理云云，旋將該車駛回供己使用，而
    侵占上開自用小客車。嗣張雲海向法務部調查局檢舉，並於
    八十七年六月二日上午七時三十五分許，為警在桃園縣中壢
    市○○○街三八八號地下室查獲上開自用小客車，始發覺上
    情。
二、案經法務部調查局臺北市調查處（下稱臺北市調處）移送臺
    灣桃園地方法院檢察署檢察官偵查起訴。
    理  由
壹、證據能力
    本件認定事實所引用卷證資料，並無證據證明係公務員違背
    法定程序所取得，被告及其辯護人於本院審理終結前就此部
    分之卷證資料之證據能力均表示無意見（見本院96年 7月11
    日、8 月14日審判程序筆錄），且卷內之文書證據，亦無刑
    事訴訟法第159條之4之顯有不可信之情況與不得作為證據之
    情形，則依刑事訴訟法第159之5之規定，均有證據能力，合
    先敘明。
貳、實體事項
一、訊據上訴人即被告甲○○對於上揭時、地，與吳金展等同僚
    查扣前開無車號之白色ＢＭＷ自用小客車，嗣由其將車開回
    自行使用等情供承不諱，惟矢口否認有侵占犯行，辯稱：該
    ＢＭＷ車係其於八十一年底、八十二年初時，向曾慶仁買的
    ，當時曾慶仁表示車是水貨庫存車，要求先付頭款十八萬元
    ，剩下款項等過戶領牌後再付，其便拿家裡收的會款十八萬
    元給曾慶仁，交車當天並由呂金山陪同。曾慶仁有給其該車
    之使用手冊、鑰匙與電腦密碼卡，密碼為五六五五三。但因
    其父親呂秋永反對其購買該車，故其買車不敢讓父親知道，
    就把車停在家裡附近。嗣其父親看到車子，懷疑是其買的，
    叫其回家，當時其適與吳金展、林忠義、楊樹瀛一起值勤，
    就一同至其住處。其因恐同事誤會其購買來路不明之贓車，
    所以不敢承認，而讓同事查扣該車云云。
二、經查：
  (一)被告與其同事即桃園縣警察局保安隊警員吳金展、林忠義及
    楊樹瀛一組警網四人，於上揭時地，在巡邏時查得一部未懸
    掛車牌，車身號碼WBABF4314NEK04021 號之ＢＭＷ型白色自
    用小客車，即將該車駛回保安隊留置，並分頭查訪結果無獲
    ，被告甲○○乃向林忠義表示由其處理該自用小客車後，即
    將車開回供己使用等情，業經證人林忠義在臺北市調處陳稱
    ：「約八十一年、八十二年間，我與同組警網之甲○○、吳
    金展和楊樹瀛一同出勤執行巡邏任務時，在桃園市○○街附
    近發現一輛未懸掛車牌之白色ＢＭＷ雙門開天窗車子停放於
    路邊，該白色ＢＭＷ車子發現當時車子電門鎖遭嚴重破壞，
    車上未掛車牌僅有臨時車牌，在初步清查該車並無車籍資料
    及失竊紀錄後，我們當時認為該車應係贓車，隨後即決定將
    該車扣回再做進一步查證和處理，故吳金展和楊樹瀛駕巡邏
    車，我即與甲○○一同將該台白色ＢＭＷ車子開回保安隊，
    並將該車停置於保安隊旁，屬於隊部使用之停車格內」、「
    當時因沒有車鑰匙，電門鎖頭及鑰匙孔不見了，基座又遭嚴
    重破壞，即使用鑰匙也無法開啟，故我只好與甲○○設法以
    接線方式啟動車子，是誰接的我已經忘記了，由甲○○駕駛
    和我一起查扣回保安隊」、「我們將該車查扣後即分頭查監
    理資料、臨時車牌車籍資料、海關進口資料、原廠車籍資料
    等，但仍都查不到車主是誰，且查無失竊記錄，故甲○○遂
    向我表示該車由他來全權負責，而當時我們不知如何來處理
    該車，又不敢開該輛車，既然甲○○表示他敢開，且表示以
    後發生什麼事其會自行負責，所以我也就不管他了，反正既
    然他要處理那台車，出了問題他要自己負責，至於查扣該車
    有無其他同事知道我不清楚，但日後該車即皆由甲○○使用
    」（見第七四三一號偵查卷第三○六至三○七頁）；於偵查
    中供稱：「（為何會查扣這部車？）我們是巡邏過去，發現
    這部車子很可疑，因為車身不怎麼乾淨，未懸掛大牌，後來
    我們過去看到鎖已壞掉。（你們這次是在例行性巡邏中發現
    的？）是的。（發現後有無埋伏？）沒有，因為看車況，是
    不可能再有人來處理」（見第一二○五七號偵查卷第十八頁
    ）等語。
  (二)證人楊樹瀛在臺北市調處供稱：「當天是下午二時以後的班
    ，我與吳金展、林忠義、甲○○四人一個警網至指定轄區進
    行例行性巡邏任務，巡邏車行至桃園市○○街及陽明某街交
    接口處，在路旁發現一輛未掛車牌且車窗遭嚴重破壞的白色
    ＢＭＷ雙門轎跑車，因事有可疑，於是我們四人停車查看，
    才發現該車不但車窗遭破壞，且前車蓋及後行李箱部分也被
    噴上紅漆，車鎖電門亦已遭破壞，但車上遺留有一張臨時車
    牌貼在前車窗的角落邊。帶班吳金展指示透過縣警局勤務中
    心，先就該車的車身號碼進行查證，勤務中心答覆查無該車
    之車身資料號碼，經我們四人研判，該車應係贓車，決定先
    將該車移往隊上再行處理。因此由甲○○與林忠義設法將該
    車發動，跟在我與吳金展所開的巡邏車後，一路開回保安隊
    進行查證，該車開回隊上後係置於縣警局側門邊的停車格裡
    」、「經我們四人分別向臺北縣及桃園縣監理站查詢該車上
    所遺留之臨時車牌，獲告知該臨時車牌係臺北市某進口汽車
    代理商所申請，經向該代理商查詢被告知，該臨時車牌確係
    該公司所申請，但並非掛在ＢＭＷ之車型上，而係其他廠牌
    之車型，且該臨時車牌亦已失效（因期限過期已久），復又
    請該代理商向進口汽車商業同業公會代為查詢該車之車身號
    碼究係哪一家所代理進口，該代理商表示可能會花不少時間
    ，在查得後再跟我們聯絡，但後來卻未聯絡查詢之情形，而
    該置放於隊部側門停車格內之查扣白色ＢＭＷ雙門轎跑車卻
    於某日不翼而飛，令我們四人相當緊張，四處找人詢問尋找
    ，卻始終無法尋著，因為害怕上級長官責難處分，影響年度
    考績，也不敢張揚，最後即不了了之」（見第七四三一號偵
    查卷第三一五頁正、反面）、「大約過了一兩星期左右，林
    忠義曾私下跟我表示過，甲○○向他承認該車係渠牽走，且
    由他自己使用中，才證實我們的懷疑」（見第七四三一號偵
    查卷第三一四、三一六頁）；於偵查中供稱：「（當時是例
    行性巡邏發現？或是有民眾報案，你們才前往察看？）是例
    行性的巡邏。‧‧‧（你們發現車子之後，有無在該處埋伏
    ？）沒有」（見第一二○五七號偵查卷第十九頁）等語。
  (三)證人吳金展在臺北市調處供述：「當日我與甲○○、楊樹瀛
    、林忠義同組出勤巡邏，車巡至桃園市○○街附近時，發現
    了一部白色ＢＭＷ雙門跑車，因為該輛白色ＢＭＷ雙門跑車
    係懸掛臨時車牌，且車門玻璃被敲破，經我們四人趨前巡視
    ，發現該車之電門鎖亦遭破壞，我們認為該車應係贓車，於
    是由林忠義發動該車（當時該輛ＢＭＷ雙門跑車電門鎖已遭
    破壞，亦無車鑰匙，林忠義是如何發動我不清楚）與甲○○
    二人駕駛該車，我則與楊樹瀛駕駛巡邏車回隊部，準備清查
    該車紀錄後，依正常程序處理」、「甲○○與林忠義二人將
    車開回隊部後，就置放於保安隊隊部巡邏車的停車格內，我
    們回隊部後，我即立刻查詢桃園ＢＭＷ原廠，但該廠人員向
    我們表示我所提供之前述ＢＭＷ白色雙門跑車之車身號碼及
    引擎號碼，並非正廠車而係水貨車，他們沒有車籍資料，楊
    樹瀛則向監理站查詢後向我們表示該ＢＭＷ白色雙門跑車懸
    掛之臨時車牌與車身不符，我們又查詢了車籍檔、失竊檔都
    無紀錄，即該車並無失竊紀錄，但也找不到車主，因此亦不
    知道如何處理，只有將該車置放於保安隊隊部巡邏車停車格
    內，不料過了一段時間，該車竟然不翼而飛」（見第七四三
    一號偵查卷第三二○至三二一頁）；於偵查中供稱：「當時
    我們四人擔任巡邏發現‧‧‧。（當時你們在長沙街發現這
    部ＢＭＷ車子之後，有無在該處埋伏，等待竊賊出現？）沒
    有。（是否能夠確定沒有？）我記得是直接就開回來。‧‧
    ‧（當時你們發現該車是否有民眾報案？）印象中沒有人報
    案，我們是例行性的巡邏」（見第一二○五七號偵查卷第十
    五頁背面至第十六頁）等語。
  (四)被告甲○○亦自承與同事吳金展等人查扣上開自用小客車後
    ，由其開回使用之事實。故本件所應查證者，為被告是否有
    合法權源使用該查扣車輛。
  (五)被告甲○○雖辯稱：上開ＢＭＷ車是其於八十一年底、八十
    二年初時，向曾慶仁所購買云云。然查：
    1.觀諸被告甲○○於調查時供稱：「該輛白色ＢＭＷ小客車
      係我親戚范明華（范茗翔之誤）所有，大約於八十五年底
      ，范明華告訴我他有一輛ＢＭＷ汽車，請我依該車身號碼
      利用勤務之便查詢該車是否贓車‧‧‧。而范明華告訴我
      他因與人有糾紛而取得該車，但無法領得車牌，問我該怎
      麼辦，因該車並非失竊贓車，故我亦幫不上忙，叫他自行
      處理‧‧‧。我因有時自己車子送修又需要開車或是要跑
      遠程，故向范明華借該輛未掛車牌之ＢＭＷ車來開」（見
      第七四三一號偵查卷第二十頁正、反面）；於偵查中亦稱
      ：該車係其於八十六年二、三月間向范明華借的（見第七
      四三一號偵查卷第七二頁）云云，然此與其事後所辯向曾
      慶仁購買之情顯然有別。又證人即被告甲○○之堂姊呂依
      真雖於調查中證稱：「我只知道該輛車就抵給了范明華作
      為償債之用，范明華並於八十四年八、九月間至我家中取
      車。今（八十七）年初，我適巧搭乘我堂弟甲○○之座車
      ，該車亦是白色ＢＭＷ雙門小客車‧‧‧。而甲○○回答
      我，他就是向范明華買的這輛曾經是姊夫的車」（見第七
      四三一號偵查卷第一○四頁）；惟嗣於偵查中明確陳稱：
      「約在八十五年九月我先生林浩森過世後沒多久的某日，
      甲○○來找我要求我幫他一個忙，基於他是我的堂弟之感
      情因素，故謊稱該車是我先生林浩森所有」、「（要你說
      白色雙門是你先生所買的？）我堂弟甲○○要我說的」（
      見第七四三一號偵查卷第一六八頁、第一二四頁正、反面
      ）；證人范茗翔亦證稱：「約在八十五年間，有人將前述
      轎車停放於楊梅鎮○○里○鄰○○○路八○○巷一三八弄
      六十七號四樓我所有之別墅的車庫內，因為我曾將別墅鑰
      匙給過我弟弟及甲○○‧‧‧。直到八十六年二月二十一
      日桃園楊梅分局人員前往上址搜索‧‧‧。我當時即電詢
      甲○○是怎麼回事？當時甲○○向我表示要我承認車子是
      我的，而來源是林浩森死亡交給我抵債用的」（見第七四
      三一號偵查卷第一七一頁正、反面），並於偵查中為相同
      之證述（見第七四三一號偵查卷第一七五頁反面），可見
      證人呂依真及范茗翔不過因被告之要求而配合為交付抵償
      之供述，且該車果係向曾慶仁購買，被告何必要求證人呂
      依真及范茗翔憑空捏造事實。被告雖另於本院上訴審辯稱
      ：其於八十七年六月二十二日收押禁見中，即已全盤說出
      該車係向曾慶仁購買（見第七四三一號偵查卷第二四三頁
      反面、第二四六頁），並請求向桃園看守所調取其遭收押
      禁見之期間（見本院上訴審卷(一)第五二頁）。然不問其供
      述向曾慶仁購買該車之時間是否在收押禁見中，並不影響
      其前揭先後辯解之矛盾；且其於是日調查中亦供承：因其
      將該車停在范茗翔楊梅別墅附近，乃請求范茗翔承認擁有
      該車，並請呂依真幫忙為相同說詞等情屬實（見第七四三
      一號偵查卷第二四三頁反面），益見其如何為圖卸責以彌
      縫，所辯難以遽信。
    2.又被告在被查出上開憑空捏造之事實後，就本案之說明，
      先於台北市調查處供稱：「（你如何認識曾慶仁？‧‧‧
      ）我係經友人介紹認識曾慶仁，為我介紹的友人綽號「小
      鄧（姓名不清楚，渠目前下落，聯絡方法我也不知道），
      曾慶仁基本資料背景我不清楚，渠如何取得該車我亦不知
      道，我現在亦不知道如何找到這個人，聯絡方式亦不知道
      。（你如何將十八萬交付給曾慶仁？‧‧‧）我係將我放
      在家中個人私房錢十八萬元現金當面交給曾慶仁，故未有
      任何資料或任何人可證明我曾把錢交給他，而我亦從未向
      家人及朋友說過向曾慶仁買車乙事，故亦沒有人可證明我
      確有向曾慶仁買車。（你有無向曾慶仁索取該車原始證件
      或合法來源證明？‧‧‧）我未曾向曾慶仁索取該車原始
      證件或合法來源證明，亦未曾要求其出示合法來源證明，
      我也未曾查過該輛所掛臨時車牌是否合法，亦未曾詢問該
      車來源是否合法，曾慶仁是告訴我該車為庫存車，且渠又
      告訴我該車原廠音響密碼，再加上該車有掛臨時車牌，我
      才不疑有他，並在支付十八萬元後，取得該車、臨時車牌
      、車匙及音響密碼，原廠手冊等，誰知他答應幫我辦領牌
      手續，事後卻避不見面，找不到人。（該車後來如何處理
      ？）因為該車沒有辦法領牌，所以我不太敢用，故將車停
      在我父親呂秋水之長沙街住所（我當時和我太太亦住在父
      親家）附近，過後沒幾天某日，我和同組警網吳金展、楊
      樹瀛、林忠義在巡邏時，我接獲我父親呂秋水電話報案說
      家裡附近停了一輛未掛車牌之車輛很可疑，我隨即向吳金
      展報告，整個警網遂趕過去長沙街附近找這輛可疑車輛，
      在長沙街附近繞了幾圈後，等找到該未掛車牌可疑車輛時
      ，我才發現原來我父親檢舉的是該輛白色ＢＭＷ雙門車，
      當時該車子是在我停置期間遭人竊盜未果，故發現該車時
      ，駕駛座旁玻璃已被打破，車子電門鎖也遭破壞，我當時
      因怕我父親知道我買那輛車及怕同事非議，故當場不敢承
      認那車是我的，所以其他同事研判該車可能是贓車而決定
      要埋伏守補時，我就跟著埋伏守補，守了大概四、五個小
      時後，在初步清查車身號碼是否無車籍後，其他同事決定
      要把車先扣回去查清楚，我就自告奮勇開這輛ＢＭＷ車（
      因車鎖已被破壞，我把電瓶線接後，故可啟動），與同事
      林忠義共同將該車開回保安隊‧‧‧。（你前述向吳金展
      、楊樹瀛、林忠義表示車子由你負責「處理」，你所謂「
      處理」本意為何？‧‧‧）我因為認為車子本來是我的，
      而且線報也是我父親提供才能查到該車，再加上車子停置
      在保安隊側門期間，我曾購買擋雨布，並先後至桃園縣憲
      兵隊旁及中壢魚市場附近之修車廠更換玻璃及電門鎖及配
      車匙‧‧‧」（見第七四三一號偵查卷第二三八至二四一
      頁）；於偵查中則稱：「（當時你們警網經過，是否有人
      事先報案？）沒有」（見第七四三一號偵查卷第三三八頁
      ）；於原審審理時又稱：「被告以置放家中之會款十八萬
      元（被告約於八十一年十一月甫召集約二十至二十五人、
      每月一萬元之互助會）支付車款，取回該車」、「曾慶仁
      交車予被告時，被告曾商請友人呂金山乘坐被告駕駛之福
      特新銳轎車同往中壢取車，而由呂金山於被告取得新車後
      ，將被告之福特新銳轎車開回桃園」、「曾慶仁交車時，
      除交付該車之使用手冊、原廠鑰匙外，並將每車一號、獨
      一無二之電腦密碼卡交付被告（號碼為五六五五三，被告
      於熟記該號碼後，未保存該卡），且該車復有臨時車牌，
      因此被告於購車之初並未懷疑該車之來源。其後因曾慶仁
      避不見面，被告才驚覺事有蹊蹺‧‧‧，按前述五六五五
      三號之電腦密碼，係屬於音響密碼，只要音響被斷電（例
      如：取出音響、換電瓶、電瓶接頭被拔掉），必須重新輸
      入原廠密碼才可啟用（其設計目的係避免竊賊偷取音響，
      因為不知道密碼，無法啟用，偷了等於沒偷）。若該車係
      被告於查扣後私自留用，怎可能知道如此隱密、防竊之密
      碼？由此可證被告係合法取得該車」、「被告欲購本案Ｂ
      ＭＷ汽車前，曾徵詢父親呂秋水之意見，遭父親反對，但
      被告並未打消買意，遂與曾慶仁相約試車，被告於試車中
      開該車回家拿東西時，被父親撞見，父親當場再次表示反
      對，被告唯恐父親責罵，故未將決議買車之事告知父親，
      並將車子悄悄停在家附近巷道內，極少使用，平日不用時
      ，便將行李箱內之電瓶接頭拔掉，以避免吃電及遭竊。數
      日後，被告之父親看見家附近停放之該車頗為眼熟，懷疑
      被告是否不聽其言果真買下該車，又發現該車遭人破壞，
      遂急電被告回家查看，被告接獲電話時，正與林忠義、吳
      金展、楊樹瀛等人執行巡邏勤務，遂邀同三人一起返家，
      當四人到達停車地點時，被告為避免遭同事誤會購買來路
      不明車輛，當場不敢承認車為己有，並依同事決議將車開
      回保安隊調查。惟當日確實是由被告不假思索地打開行李
      箱接回電瓶接頭發動該車，且被告於與林忠義駕駛該車返
      回警局途中，便輸入音響密碼，開啟音響，如被告先前未
      持有該車，怎可能輕易發動該車，並立刻得知密碼、開啟
      音響」（見原審卷(一)第一一六至一一八頁）；「（四人去
      長沙、陽明街查看之情形？）車子原放在那裡，父親打電
      話給我，我就去看，當時車子窗子破掉。（誰開回去）我
      。（自己鑰匙？）電頭拔掉，因鎖頭壞掉，我就接電（ｅ
      ），就開回去」（見原審卷(二)第一四二頁）、「（他交車
      給你的時後，給你幾把鑰匙？）車鑰匙三把，另外還有一
      把是前座置物箱的鑰匙。（他還給你什麼？）車子使用手
      冊及汽車音響密碼‧‧‧。（那天車子你如何發動？）之
      前我停那邊的時候，我將電瓶拔掉，並鎖上密碼，我當時
      要發動是接上電瓶。‧‧‧當初我把電瓶的頭拿掉放在行
      李箱，我當時去把電瓶接上去，並解碼才發動的。‧‧‧
      我當時不敢講車子是我的，林忠義可以證明車子確實是我
      解碼的，因為密碼沒有解，車子根本發不動，音響也發不
      動」（見原審卷(三)第三二至三三頁）、「（那時沒有向曾
      慶仁要車子的文件？）他有給我看車子的文件」（見原審
      卷(四)第五六頁）；於本院上訴審供稱：「‧‧‧它只有旁
      邊玻璃破掉，當天我輸入密碼馬上就可以發動。‧‧‧電
      門鎖只是被撬開，還是可以開」（見本院上訴審卷(一)第四
      三至四四頁）、「被告於同事發現該車時，除至行李箱接
      回電瓶接頭外，並至車內輸入汽車防盜密碼，始發動該車
      ，於行車中另行輸入「五六五五三」號音響密碼開啟音響
      ，足證車子為被告所有」（見本院上訴審卷(一)第一一二頁
      ）、「當時我帶他們去的，不是巡邏時，我接到我爸的電
      話過去看」（見本院上訴審卷(二)第十四頁）、於本院更(一)
      審供稱：「是我開回去的，那時候鎖頭已經被翹壞，當初
      我設定密碼，電瓶頭拿起來，因為怕被開走，後我還帶他
      們去他們開不動，我把電瓶頭裝回去，上車後輸入密碼就
      可以發動，是用原廠鑰匙再加上輸入密碼才發動」云云（
      見本院更(一)審卷第一七四頁背面至第一七五頁），顯見被
      告就購車頭期款究係個人私房錢，抑或互助會款？有無人
      或資料可證明被告曾交付款項予曾慶仁？有無人知悉其買
      該部車？曾慶仁有無交付該車證明文件？被告究係因伊父
      親報案在住家附近有未懸掛車牌之可疑車輛而前往？抑或
      伊父親看見家附近停放之該車頗為眼熟，懷疑被告是否不
      聽其言果真買下，而要求被告回家？電門鎖頭有無壞掉？
      音響密碼與行車密碼是否一起使用（按被告前稱：「因為
      密碼沒有解，車子根本發不動，音響也發不動」）？究係
      單純接線後即開回，抑或並曾在返回警局途中，輸入音響
      密碼，開啟音響，抑或電門鎖頭未壞，接上電瓶頭後，配
      合原廠鑰匙輸入行車密碼後啟動，返回警途中並以音響密
      碼開啟音響？前後供述均屬不一，已非可信。
    3.證人林忠義雖於原審審理時證稱：「巡邏中，呂（芳仲）
      叫我們去他家才發現此車，車外觀有點髒，車門沒壞，電
      門壞了‧‧‧。（是誰發動發不起來？）我用隨身鎖匙轉
      不動，沒有電，呂就到後行李箱接電‧‧‧。（你感覺沒
      有電這件事有無告訴呂？）沒有。（看到呂在音響那邊在
      接什麼？）有，看到他再按數字，但不知是什麼意思」；
      於本院上訴審時證稱：「‧‧‧剛開始沒辦法發動，後來
      他去後面接電，我在車內找看看有沒有其他東西，後來他
      在中間扶手前面，平常裝音響位置之下方，他按幾個數字
      就發動，他按什麼數字，按幾個我沒有注意。‧‧‧就是
      行車手冊四六頁上面的記號，那不是音響的按鍵。‧‧‧
      （甲○○到後面接電時間大概多少時間？）走過去一接就
      走回來，沒有很久。（接完電後如何？）我先試發，發不
      動，換甲○○發，時間很快。（按數字有沒有重複一直按
      的情形？）沒有，按一下子就發動。‧‧‧（發動後開車
      期間有沒有聽音響？）有。（你有看他另外按音響的號碼
      ？）我在找東西，沒有注意到」（見本院上訴審卷第二三
      九至二四一頁）；於本院更(一)審時證稱：「他接到他爸爸
      的電話叫我們回去，然後我們回去看到車子窗戶被破壞，
      看到是新車沒有牌，然後查是不是贓車，結果不是，鎖頭
      被破壞，我們就發動帶回去。‧‧‧（有無按密碼？）新
      車我不熟。‧‧‧（你以前說在巡邏途中發現這部贓車才
      拖回去？）是巡邏中，甲○○接到父親的電話，我們就跟
      他一起回去，我們看到這部車很可疑。他爸爸帶我們去他
      家，看到那部車玻璃被打破，且沒有牌，我們打電話回警
      察局問車身號碼是否贓車，但沒有資料，甲○○開回去，
      我們會再詳查」云云，然此與證人林忠義於調查中所證：
      「當時因沒有車鑰匙，電門鎖頭及鑰匙孔『不見』了，基
      座又遭嚴重破壞，即使用鑰匙也無法開啟，故我只好與甲
      ○○設法以接線方式啟動車子」（按無電門鎖頭及鑰匙孔
      ，證人林忠義自無可能再持隨身鎖匙轉動電門鎖，以圖啟
      動車輛）及其與證人楊樹瀛、吳金展於偵查中均證稱：當
      天是例行性巡邏，並非因他人報案而前往等情均不符，已
      屬可疑。況證人林忠義、楊樹瀛、吳金展於警、偵訊時均
      未曾提及渠等係受被告父親之邀共同前往、及被告在發動
      系爭汽車時，曾按類似密碼之按鍵等情。甚且，證人林忠
      義於調查時已證稱：伊已經忘記究係伊還是被告設法以接
      線方式啟動車子等語，卻反能在原審證述系爭汽車係被告
      至後車箱接電瓶頭通電，並在音響下方按數字啟動；於本
      院上訴審更鉅細靡遺指係按行車手冊四六頁上面的記號，
      不是音響的按鍵云云，殊悖於常情。又證人林忠義迄原審
      之後乃改稱上情，此適為被告由調查時所指稱「我接獲我
      父親呂秋水電話報案說家裡附近停了一輛未掛車牌之車輛
      很可疑，我隨即向吳金展報告，整個警網遂趕過去長沙街
      附近找這輛可疑車輛」、及僅稱「車鎖已被破壞，再加上
      我把電瓶線接後，故可啟動」、「伊先後至修車廠更換玻
      璃及電門鎖及配車匙」，至原審改稱：「父親懷疑伊不聽
      其言買車，要求其回家查看」、「當日確實是由被告不假
      思索地打開行李箱接回電瓶接頭發動該車，且被告於與林
      忠義駕駛該車返回警局途中，便輸入音響密碼，開啟音響
      」；至本院上訴審後再改稱「被告於同事發現該車時，除
      至行李箱接回電瓶接頭外，並至車內輸入汽車防盜密碼，
      始發動該車，於行車中另行輸入「五六五五三」號音響密
      碼開啟音響」、「我把電瓶頭裝回去，上車後輸入密碼就
      可以發動，是用原廠鑰匙再加上輸入密碼才發動」之際，
      則證人林忠義於原審後之證詞，隨被告辯詞而有所更易，
      自有勾串之虞。再者，被告自證人林忠義等人查扣系爭汽
      車、迄至警局查詢失竊及相關車籍資料時，既均不願坦承
      該車為其所有，又豈會作自行逕打開行李箱接原拔掉之電
      瓶頭、按行車密碼發動車輛、及返回警局途中再按音響密
      碼，開啟音響等，使他人知悉其為車主之舉動？又證人林
      忠義在旁觀見又豈有均不提出質疑之理？所證顯不合常情
      ，無非事後勾串迴護之詞，不足採信。
    4.又證人即代理ＢＭＷ汽車之汎德股份有限公司（下稱汎德
      公司）業務員王錦寶於本院上訴審審理時證稱：「（本案
      車子查到時無法發動，被告到後面行李箱接線後就發動了
      ，你是否知道有這種情形？）正常情形是因為車子沒電了
      ，電瓶在後面，如果有密碼要解除，忘了密碼，把電瓶的
      接頭拔掉，讓車子密碼倒數就可以解除就發動了，我是說
      旅程電腦（行車電腦）的密碼。‧‧‧（如果你們公司代
      理的音響與車輛發動有何關係？）沒有關係，車輛無法發
      動是可能因為電瓶失效。音響失竊或拆裝，或電瓶拔掉，
      重新裝回去就要（音響）密碼。（密碼防盜功能何功用？
      ）是防音響失竊，與車輛發動沒有關係。（里程表下面的
      密碼，是每輛車都有嗎？）是的，是最基本的配備，是可
      以自行解除的。‧‧‧（證人稱被告在車內按數字，是何
      情形？）可能沒有電了，重新輸入密碼讓音響重新啟動。
      ‧‧‧音響店會解這種密碼」等語（見本院上訴審卷(一)第
      一Ｏ三至一Ｏ四頁），則被告雖自此之後，再由原審中僅
      表示伊知悉系爭汽車之「音響密碼」，改稱「並有輸入汽
      車防盜密碼」，並提出汽車使用手冊第六九頁影本及其譯
      文一件為憑（見本院上訴審卷(一)第一一一至一一四頁），
      然證人王錦寶前已表示：旅程（行車）電腦的密碼忘記，
      把電瓶的接頭拔掉，讓車子密碼倒數就可以解除就發動了
      等語明確，而本件若確如被告前稱「平日不用時，便將行
      李箱內之電瓶接頭拔掉，以避免吃電及遭竊」，則被告跟
      本無須徒勞地先設定密碼，因日後將電瓶接頭接上時，上
      開密碼會因倒數歸零解除即可發動，自無需再輸入原設定
      密碼。又被告雖於92年 5月20日復辯稱：「證人林忠義於
      92年5月8日鈞院訊問時明白證稱：『（甲○○到後面接電
      時間大概多少時間？）走過去一接就走回來，沒有很久』
      等語，是被告更不可能在如此短暫的時間以倒數密碼的方
      式解碼，實不能以王錦寶上開解碼方式為之」云云（見本
      院上訴審卷(二)第四六頁），然以原設定密碼解碼尚須配合
      原廠鑰匙，此有上開汽車使用手冊第六九頁影本及其譯文
      一件可憑，而被告於本院更(一)審亦翻稱：「伊是用原廠鑰
      匙再加上輸入密碼才發動」等語，惟證人林忠義於調查時
      即已證稱「當時因沒有車鑰匙，電門鎖頭及鑰匙孔『不見
      』了，基座又遭嚴重破壞，即使用鑰匙也無法開啟」等語
      明確，而被告於調查、偵查及原審審理時亦表示「當時車
      鎖已被破壞，係用接線之方式發動」、及「至桃園縣憲兵
      隊旁及中壢魚市場附近之修車廠更換玻璃及電門鎖及配車
      匙」等情，則被告如何能將原廠鑰匙插入查扣當時已不見
      之電門鎖頭及鑰匙孔，以配合解除原設定密碼？亦足證被
      告事後所辯，隨訴訟進行而更易，除致前後矛盾外，且與
      上開證人證述相悖，殊無可採。
    5.證人王錦寶於調查時證稱：「經檢視該車葉子板車門上之
      條碼均與前擋風玻璃左下方之車身號碼相符，研判應非拼
      裝而係原廠原裝進口」等語，且系爭ＢＭＷ汽車經本院更
      (一)審囑託法務部調查局鑑定之結果，認送驗車輛之引擎號
      碼、車身號碼均未遭變造，有該局94年 2月16日調科參字
      第 09400041570號函附卷可稽，固可認定系爭汽車為原廠
      原裝進口，而非拼裝車。然證人王錦寶於調查時復證稱：
      「‧‧‧該車鎖匙上之符號證明係原廠鎖匙，但竊車人亦
      可於車廠零件商購得原廠之門鎖、電門鎖及鎖匙」（見第
      七四三一號偵查卷第一八四頁反面至第一八五頁），核與
      被告於調查中供稱：伊曾至桃園縣憲兵隊旁及中壢魚市場
      附近之修車廠更換電門鎖及配車匙等情相符，故被告查獲
      當時縱持有原廠鎖匙，亦不能證明被告係合法買受該車。
      又關於該車之音響密碼，汎德公司八十八年五月八日雖函
      稱：「本公司所代理之ＢＭＷ三五七系列，僅上一代車型
      所安裝音響ＢＬＡＵＰＵＮＫＴ品牌之部分機型具備密碼
      防盜功能，密碼由四位數字組成，故其重覆機率為萬分之
      一，若遺失或忘記密碼，音響即無法啟動，須送交ＢＬＡ
      ＵＰＵＮＫＴ臺灣總代理滿好貿易股份有限公司代為解碼
      才得再次啟動音響功能」（見原審卷(二)第六九頁）。惟證
      人王錦寶於本院上訴審亦證述：「（音響密碼除了防盜外
      ，還有其他功能？）如果失效也無法聽，音響店會解這種
      密碼」等語，則即使是該公司進口之車輛音響密碼，音響
      店亦可解碼，況被告於侵占該車之後，已使用相當長之時
      間，期間更換音響亦不無可能，是被告持有音響密碼乙節
      ，亦難據此以認該車係其所購買，而非侵占。至證人王錦
      寶經被告之辯護人詢問後陳稱：「到後面把電瓶拆掉倒數
      歸零，則可發動，要工廠專業人員才知道」（見本院上訴
      審卷(一)第一○七頁）等語，然此係在車輛維持正常，啟動
      車輛因忘記原設定密碼，而無法啟動時，乃透過上開手續
      將密碼還原歸零啟動之情形。而系爭ＢＭＷ汽車是否原設
      定有密碼，或前未經解除（按查扣時車窗破裂、電門鎖頭
      等均被破壞，有已遭竊盜之痕跡），從被告至本院上訴審
      始主張伊曾輸入汽車防盜密碼乙節，本非無疑。又依證人
      林忠義於調查中證稱：「‧‧‧我只好與甲○○設法以接
      線方式啟動車子，是誰接的我已經忘記了」等語，顯見在
      無法以汽車鑰匙開啟車輛時，警員林忠義、甲○○均知以
      接線方式啟動車子，警員林忠義僅係忘了由何人處理而已
      。又衡以車鎖匙啟動（或本件接線啟動時）若發出無電源
      傳導之啟動聲，一般開車之人均會確認電瓶有無接妥，及
      是否仍有電，則被告所稱到後車廂觀看電瓶接頭之情，亦
      非悖於常情。再以被告甲○○自承很喜歡車，平常都有在
      看汽車雜誌（見本院卷上訴審(一)第四四頁），本不排除對
      於以接電方式發動具相當概念，則單以其能夠發動該車一
      事，自難遽為推論其先前即向曾慶仁購買該車而使用中。
    6.被告身為警員，具有基礎之法律常識，乃其交付十八萬元
      向曾慶仁購買價值百萬元之車輛，事前未索閱車籍資料，
      買車時未訂立車輛買賣契約，交款時又無收據，在在均有
      違交易常情。又該白色ＢＭＷ自小客車於查獲時玻璃破碎
      ，電門、鑰匙鎖孔均遭破壞，前車蓋、後行李箱等處又遭
      人噴灑紅漆，車上且有一張來路不明之臨時車牌，此經證
      人林忠義、楊樹瀛及吳金展分別於調查、偵查證述如前，
      顯然長久以來遭人棄置路旁，非正常使用中之車輛，如該
      自用小客車確係由被告購買後使用，車況何至如此？且該
      車如真係被告向曾慶仁購得，則其與吳金展等人盤查該車
      時，儘可告知同事實情，豈有任令吳金展等人將車扣回保
      安隊之理？否則該車遭查扣後，試問如何取回？甚且吳金
      展等人將車扣回保安隊後，已經著手清查車輛來源，乃被
      告仍未告知吳金展等人該車係其購買，顯與常情不合。不
      僅如此，被告甲○○於案發後，於八十七年六月二日、六
      月十九日，二次由臺北市調處人員約談時，事先均已經調
      查員告知其係因非法持有該白色ＢＭＷ自小客車，涉有貪
      瀆罪嫌。而購買來路不明之車輛，與貪瀆重罪之處罰，其
      間輕重相去不可以道里計，此為被告甲○○所明知，乃其
      仍堅稱：車子是范茗翔所有的云云，甚而調查員已告知其
      范茗翔坦承該車非范茗翔所有時，仍拒絕作答（見第七四
      三一號偵查卷第二十頁、第二二四頁反面至第二二五頁）
      ，如該車確係其向曾慶仁購買，當時事態發展又如此嚴重
      ，於權衡輕重後，何以仍不願吐實？其嗣雖於本院上訴審
      提出照片（見本院上訴審卷(一)第一八八頁）謂該車外觀並
      非老舊，前述遭破壞情形係停在路邊所常見，該車確係其
      所購買云云，惟此乃九十二年間模擬之照片，而車輛本可
      透過修復、板金、烤漆等方式，使車況外觀良好，惟此仍
      不能排除證人林忠義於偵查中所稱：「（為何會查扣這部
      車？）我們是巡邏過去，發現這部車子很可疑，因為車身
      不怎麼乾淨，未懸掛大牌，後來我們過去看到鎖已壞掉。
      ‧‧‧（發現後有無埋伏？）沒有，因為看車況，是不可
      能再有人來處理」等語，已證明警方查扣時該車久未經人
      使用之情。
    7.復參證人即被告甲○○之父呂秋永於調查中陳稱：「（經
      查甲○○從八十二年八月間起迄今，除自購之白色福特小
      客車用以代步外，偶而亦曾以另一部ＢＭＷ小客車代步，
      你是否見過？）我從未見過」、「（你未曾見過甲○○以
      白色ＢＭＷ小客車代過步，則有無聽過甲○○擁有此類型
      之小客車並以之代步？）也沒有」、「甲○○自遷離家與
      妻子自行居住後，除非家中有事招喚他回來，否則他也很
      少與家裡聯絡，所以我不知道他在外的言行」（見第七四
      三一號偵查卷第一六五至一六六頁）；於偵查中仍稱：「
      （有無看過甲○○開白色雙門ＢＭＷ車？）沒有，他有一
      部福特車，沒有ＢＭＷ」（見第七四三一號偵查卷第一七
      六頁）等語。嗣於原審乃改稱：「他之前有跟我說要買這
      輛車，我跟他說小孩剛生，不要買該輛車」（見原審卷(四)
      第九九頁）、「他說要買車的時候我看過這輛車一次，後
      來沒多久，在我家附近又看到，我後來打電話問甲○○是
      否他買下這輛車，後來也沒再談」云云（見原審卷(四)第一
      ○一頁），前後證述顯然不相一致。又依證人林忠義於偵
      查中供稱：「（為何會查扣這部車？）我們是巡邏過去，
      發現這部車子很可疑，因為車身不怎麼乾淨，未懸掛大牌
      ，後來我們過去看到鎖已壞掉。‧‧‧（發現後有無埋伏
      ？）沒有，因為看車況，是不可能再有人來處理」等語，
      則系爭汽車若確係被告購買使用，車況何至久未經使用，
      且致證人林忠義甚認「不可能再有人來處理」。而衡以其
      與被告甲○○父子至親，前揭所述看過被告甲○○該車，
      並打電話問是否購車云云，欲佐證甲○○向曾慶仁購車一
      事，應係迴護之詞，並不足採。又證人楊樹瀛雖於原審稱
      ：「巡邏中說要回家一趟，查獲地點就在呂家旁邊」（見
      原審卷(一)第六八頁），證人林忠義稱：「巡邏中，呂叫我
      們去他家才發現此車」（見原審卷(一)第九七頁）云云，但
      此與其等於調查、偵查時均表示該次係例行性巡邏，非因
      他人報案而前往該處，且均未曾提及有受被告父親之邀共
      同前往等情，明顯不同。況被告甲○○於調查時先係稱「
      父親報案住家附近有可疑車輛，始行前往」，經證人林忠
      義等三人於偵查中否認後，始於原審改稱上情。又被告若
      果係接獲父親上開電話而回家查看所購買之該車，怎會無
      端偕同事共同前往，使其等有機會誤以為該車來源有問題
      ，而自陷該車遭查扣而無法使用之不合情理情狀，顯非可
      採。
    8.證人呂金山雖於原審證稱：大約是他（被告）太太快生產
      前沒幾天，當天我是釣魚回來（被告配偶生產日期為81年
      12月31日），‧‧‧他到我家沒多久，他接到電話說他去
      牽車子，我就先和他回家拿錢，他說拿了十幾萬元，再與
      他一起去牽車，在桃園中壢市漁市場對面ＢＭＷ公司，Ｂ
      ＭＷ車子放在公司門口，我們到時甲○○下車，他將錢交
      給公司外面等待穿著整齊看起來像是公司外務人員，就開
      那輛BMW回家，...  那輛車雙門、三二五的車子，是新車
      ，後來我都沒有過問。有看過車子的臨時牌」（見原審卷
      (二)第二一一至二一二頁）；於本院更(一)亦為相同之證述（
      見本院上訴審卷第一五五至一五六頁），然參諸被告在偵
      查中多方辯解，卻始終未提出呂金山其人，甚至於調查時
      供稱：「我係將我放在家中個人私房錢十八萬元現金當面
      交給曾慶仁，故未有任何資料或任何人可證明我曾把錢交
      給他，我亦從未向家人及朋友說過向曾慶仁買車乙事，故
      亦沒有人可證明我確有向曾慶仁買車」等語，其竟於原審
      突然稱呂金山陪同牽車之說，已難遽信。又證人呂金山所
      稱交車地點為ＢＭＷ公司門口，曾慶仁穿著整齊看起來像
      是公司外務人員，惟本件賣予被告者卻為水貨進口車。又
      被告自始稱找不到曾慶仁，卻均未曾表示有向上開ＢＭＷ
      公司查詢，均與常情有悖。且證人呂金山自承與甲○○為
      多年好友，亦難謂無勾串之虞。另證人鄭二朗雖證稱：其
      有參加甲○○的互助會云云，惟充其量僅能證明被告甲○
      ○確有發起互助會之事實，尚難證明以會錢用以購車；且
      證人鄭二朗所稱參加三會均是內標（見原審卷(二)第八二頁
      反面）、標會都是直接打電話到車廠找古依鳳（見原審卷
      (二)第八三頁反面）、標會地點都在車場，向甲○○標會時
      在保安隊（見原審卷(二)第八三頁），與被告古依鳳所稱二
      次內標，一次外標，標會地點不一定，甲○○最近一次起
      會其不知道等情（見原審卷(二)第八一頁反面），亦不相符
      合。又依被告甲○○之聲請調取新竹國際商業銀行環北分
      行古依鳳八十四年一月一日至同年五月三十一日存提明細
      （見本院卷(一)第八八頁），被告甲○○並提出其臺灣銀行
      綜合存款帳戶存摺、桃園郵局二十一支局帳戶存摺；聯邦
      商業銀行中壢分行活期儲蓄存款帳戶存摺等影本（見本院
      上訴審卷(一)第七九至八五頁），而謂習慣上將大部分現金
      放置家中支用，存款帳戶並無大額提存紀錄，八十一年間
      購買福特汽車、八十四年間購買中壢市○○○街房屋，均
      未自存摺支領金錢，可見此次購買ＢＭＷ自用小客車以會
      錢支出而非自帳戶提領款項，與一貫用錢習慣並無不符云
      云（見本院上訴審卷(一)第七二頁反面至第七三頁反面）。
      然縱被告甲○○在家中留存現金可供使用，亦無從證明其
      確有向曾慶仁購買上開車輛。
    9.證人即曾慶仁（已歿，業於八十四年十一月十四日死亡，
      有臺灣桃園地方法院檢察署相驗屍體證明書在卷可參，見
      第七四三一號偵查卷第二六九頁）之妻林芬芳在調查及偵
      查中均稱：從來沒看過曾慶仁有一輛雙門白色ＢＭＷ開天
      窗的轎車，也沒有聽曾慶仁提過，亦未聽說與一位甲○○
      警員交往等語（見第七四三一號偵查卷第二六八頁、第三
      二九頁反面）。證人即曾慶仁生前住處管區廖長興警員證
      稱：曾慶仁以前是在市場賣豬肉，也沒聽過有在賣車（見
      原審卷(一)第六二頁正、反面），均難為被告購車有利之證
      明。雖被告稱其與曾慶仁確係舊識，且知悉曾慶仁有一身
      心障礙之小孩（見本院上訴審卷第五三頁正、反面）。證
      人林芬芳亦稱：其確有一腦性麻痺之小孩等語（見本院上
      訴審卷第一○二頁）。然被告縱知道曾慶仁有身心障礙之
      小孩，甚至與曾慶仁確係舊識，且林芬芳可能對於曾慶仁
      在外行為未必完全瞭解，亦無從據以推論該車即係被告向
      曾慶仁所購買。
    10.參以證人即永興汽車修理廠實際負責人葉佐熾證稱：「古
      依鳳‧‧‧告知我說其夫甲○○正好有一輛ＢＭＷ汽車而
      沒有車籍資料、車輛來源證明、失竊紀錄，問我有無可能
      可以取得合法車牌、車籍，使該車合法化，我即告知古女
      ，未有合法來源證明即無法取得車牌。古女又問我是否可
      以利用取得撞毀之同型車之車籍資料以『借屍還魂』的方
      式讓該車合法化，我即告訴古女，這些作法都有違法之虞
      」（見第七四三一號偵查卷第一○一頁正、反面）、「古
      依鳳是在瞭解該輛白色ＢＭＷ車難以取得合法車籍、車牌
      後，遭表示渠願以四、五十萬元之價格出售該車，問我有
      無意願收購，我即加以拒絕，並表示若購入該車，即使便
      宜也有違法之虞，我不願意」等情（見第七四三一號偵查
      卷第一○二頁），足見被告甲○○與其妻古依鳳鑑於該車
      無車牌駕駛恐遭查獲，而有使該車在外觀合法化俾便於使
      用之想法，甚有處分該車藉以獲利之意思。而被告甲○○
      如係購車，對於如何掛牌之問題理應加以注意，何竟於購
      買之後始如此大費周章加以探聽，尤非合於常情。又證人
      張雲海於八十七年五月一日調查時供稱：「他曾數度開著
      那台ＢＭＷ白色轎車至我修車廠中保養，經我詢問後他才
      透露，他是在保安隊任職期間，在某一次巡邏任務時發現
      該台白色ＢＭＷ轎車未懸掛車牌停在路邊，經查詢車身號
      碼比對車籍資料後，發現該車並無登記亦未有失竊紀錄，
      也就是無主車，因此甲○○就將之據為己有，並利用其妻
      古依鳳於查修車廠任職之便，竊取客戶車牌供其冒用」（
      見第七四三一號偵查卷第六七頁反面至第六八頁），雖非
      目睹被告甲○○如何取得該車，而係據被告甲○○告知該
      車來源，就車輛取得之原因本身並非親身見聞之證人，然
      親自耳聞被告甲○○所述上開話語，該情形與前揭證人林
      忠義、楊樹瀛、吳金展於八十七年七月十六日調查時證述
      相互印證，並無不合，顯見證人張雲海確係在林忠義、楊
      樹瀛、吳金展至台北市調查處證述之前，即因被告告知乃
      知悉上情，適足作為被告甲○○侵占上開車輛之佐證。至
      證人張雲海於原審審理時推稱忘記被告有無告訴其車子如
      何來云云，尚不足為被告有利之認定。
    11.被告甲○○雖另辯稱其於收押禁見中於八十七年九月二十
      二日偵查中稱：「（當時你有無跟你太太說你購買這部車
      ？）當時沒有講，隔了很久才講」「（有無告知你太太係
      用多少錢買該車？）沒有明講」（見第七四三一號偵查卷
      第三三七頁反面），共同被告古依鳳亦於八十七年九月十
      一日偵查中稱：「（甲○○所開白色ＢＭＷ車子何來？）
      他跟我說買來的，在八十二或八十三年間跟我說他買的，
      他沒有跟我說向何人買，價錢多少」（見第一二○五七號
      偵查卷第二十頁反面），均謂該車係甲○○所購買，且因
      係於收押禁見中，二人無勾串之可能，可見購買確屬實情
      云云。然觀共同被告古依鳳於調查之初陳稱：該車經甲○
      ○告知係向范茗翔借的（見第七四三一號偵查卷第十三頁
      ），嗣始於八十七年九月十一日偵查中為上開購車之陳述
      ，且於同日偵查中經公訴人一再詢問後供述：「（甲○○
      為何說是親戚借他開？）他覺得這樣說比較好」、「（你
      八十七年六月二日在臺北市調查處，你供稱該一部ＢＭＷ
      車子是范茗翔借他開，為何如此？）沈默不語」（見第七
      四三一號偵查卷第二十頁反面）。則被告甲○○於八十六
      年六月三日收押禁見後，共同被告古依鳳亦為被告甲○○
      聘任律師在臺北市調查處調查時到場，有台灣桃園地方法
      院押票、被告甲○○八十七年六月十九日調查筆錄、及古
      依鳳解除委任聲請狀等附卷可稽，尚非全然不知被告甲○
      ○當時之辯解，且以被告二人夫妻關係，對於一旦查獲該
      車將如何應對，不無早已事先議妥之可能，此由被告古依
      鳳前揭所稱甲○○覺得說向親戚借比較好，可見其端倪。
      而陳稱向他人購買，亦可與被告甲○○原本商議之說詞取
      得一致，否則何以適時一致地均翻異供詞，自難以被告古
      依鳳更異供述為甲○○告以係向他人購買云云，即遽認購
      買之情屬實，況所謂購買該車並無任何證據可資證明。
    12.又該車於查扣時，證人林忠義證稱：其有在車內檢查，並
      無東西（見本院卷第二四一頁），則如係被告甲○○購買
      已使用一段時間之車輛，車上何竟無其任何個人物品？另
      被告甲○○辯稱：上開車輛經查扣以後，因停置戶外，其
      曾自費購買車罩覆蓋該車，以免再遭破壞，如該車非其所
      購買，何必如此刻意保護云云（見原審卷第一一八頁）。
      雖證人楊樹瀛於原審稱：「有發現罩子」等語（見原審卷
      (一)第六八頁），惟被告甲○○有意侵占該車加以使用，購
      買車罩覆蓋並非違常，並不以該車確係其購買始有購置車
      罩之必要。
  (六)被告甲○○於七十六年八月六日至七十七年七月二十日任職
    桃園縣警察局保安隊隊員，於七十七年七月三十日至八十一
    年六月三十日任職桃園縣警察局中壢分局警員，於八十一年
    六月三十日至八十五年九月十七日任職桃園縣警察局保安隊
    隊員，於八十五年九月十七日起任職桃園縣警察局大園分局
    警員八十七年六月三日起因案停職，有桃園縣警察局八十七
    年六月十七日桃警人字第六八三三二號（見第七四三一號偵
    查卷第二六二頁）、九十年二月八日桃警人字第四一一九三
    號函（見原審卷(二)第一八八頁）及公務人員動態紀錄卡（見
    原審卷(一)第一四九頁）在卷可參。而上開自用小客車經被告
    甲○○於任職保安隊期間，與同事林忠義等人於執行勤務時
    實際查扣帶回，並停放在保安隊，已經在公權力支配當中，
    屬其等職務上持有之財物至明。至其等人未將查扣經過登載
    於工作紀錄上，不過行政上有所瑕疵，並不因此影響該車因
    公權力行使而被查扣之性質。又證人林忠義、楊樹瀛、吳金
    展於調查及偵查時所供，其等查扣該車後，經查詢並無失竊
    紀錄，又不知車主為誰等情。而本院更(一)審經向交通部公路
    總局函詢系爭汽車車身號碼 WBABF4314NEK04021號自小客車
    相關車籍資料，亦據該局函覆稱：「本局轄管電腦汽車車籍
    資料檔並無顯示該車身號碼之相關車籍資料」等語，有該局
    96年 7月16日路監牌字第0960033436號函附卷可稽，固已無
    法證明該車究係何人所有，惟系爭ＢＭＷ汽車為原廠原裝進
    口車，並非拼裝車，已如前述，且依被告及證人王錦寶供稱
    當時該車價值高達 120萬元，則原進口之所有人自無拋棄其
    所有權之理（按可能當時因以廢鐵或其他名目進口，有偽造
    文書、逃漏稅捐之情，被竊後為避免自己觸及刑法或影響名
    聲等原因而未報警），況本件警方因例行性巡邏查獲疑為贓
    車之系爭汽車，進而扣留（例：行政執行法第36條第 1項、
    第2項第2款規定），則依法扣留之物，本應發還原所有人，
    嗣縱所有人不明而致無人領取或無法發還，其所有權即歸屬
    國庫（例：行政執行法第38條第 3項、警察職權行使法第22
    條、第23條），被告自均不得易持有為所有而侵占之。然基
    於罪疑為輕，仍認所有人乃因不及主張其所有權（所有權尚
    未歸屬於國庫），被告行為屬侵占職務上持有之非公用私有
    財物，而非公有財物。又被告甲○○自八十二年間起使用該
    車，至八十七年間為法務部調查局查獲為止，前後長達數年
    ，保安隊始終無該自用小客車之查獲紀錄，此後亦未見被告
    如何處理該自用小客車，足認被告係在查無該車失主後，見
    保安隊以往尚無先例可供參考，林忠義等人不知如何處理，
    亦未上報或將查車經過加以紀錄，認有機可乘，遂以負責處
    理該自用小客車為名，將車駛回供其使用，所為侵占其職務
    上持有之非公用私有財物犯行堪以認定。
三、被告甲○○行為後，貪污治罪條例第六條第一項業經修正，
    原規定：「有左列行為之一者，處五年以上有期徒刑，得併
    科一百萬元以下罰金‧‧‧，三：竊取或侵占職務上持有之
    非公用私有器材、財物者」，嗣八十五年十月二十三日修正
    公布、同年十月二十五日生效施行後，將法定刑度提高為「
    五年以上有期徒刑，得併科新臺幣三千萬元以下罰金」，而
    九十年十一月七日修正公布、同年十一月九日生效施行，九
    十二年一月十三日修正公布、同年一月十五日生效施行之貪
    污治罪條例則未修正此條項。經比較新舊法，以行為時法即
    八十一年七月十七日修正公布，同年七月十九日生效施行之
    貪污治罪條例第六條第三款規定，對其最為有利，依刑法第
    二條第一項但書之規定，自應適用修正前即行為時之貪污治
    罪條例第六條第一項第三款之規定。
四、核被告甲○○侵占上開無車牌號碼之自用小客車，係犯八十
    一年七月十九日施行之貪污治罪條例第六條第一項第三款之
    罪，公訴人認係犯同條例第六條第一項第四款之圖利罪名，
    未斟酌該條款僅為同條項第三款之補充規定，尚有未洽，起
    訴法條應予變更。
五、原審認被告甲○○所犯侵占職務上持有之非公用私有財物犯
    罪事證明確，予以論罪科刑，固非無見。惟查：(一)修正前貪
    污治罪條例第十七條規定：「本條例未規定者，適用其他法
    律之規定」，而同條例第十六條僅規定：「犯本條例之罪，
    宣告有期徒刑以上之刑者，並宣告褫奪公權」，對於褫奪公
    權之期間，即從刑之刑度如何並無明文，故依貪污治罪條例
    宣告褫奪公權者，仍應適用刑法第三十七條第一項或第二項
    ，使其褫奪公權之刑度有所依憑始為合法。而於援引刑法第
    三十七條第一項或第二項規定時，其間如何過渡引用上開刑
    法總則中關於褫奪公權之規定。依特別刑法案件，適用刑法
    總則之規定時，如特別刑法規定係適用刑法總則或適用刑法
    之明文者，固直接引用該特別刑法之條文即可。然如特別刑
    法僅規定本條例未規定者，適用其他法律規定或無規定時，
    如前述修正前貪污治罪條例第十七條之規定，則應引用刑法
    第十一條前段（最高法院六十七年四月十八日第四次刑庭庭
    推總會決議(一)、八十二年度台上字四二六一號判決參照）。
    本件原審雖引用修正前貪污治罪條例第十六條及刑法第三十
    七條第二項之規定，對被告甲○○宣告褫奪公權，惟漏未引
    用刑法第十一條前段之規定，自有未合（另因修正前貪污治
    罪條例第九條對於扣案物之沒收或發還，設有特別規定，故
    於據上論結欄引用刑法第十一條）。被告上訴意旨否認犯罪
    ，雖無理由，然原判決上開部分既有可議，自應由本院就此
    部分暨定應執行刑均予撤銷。爰審酌被告甲○○犯罪之動機
    、手段，被告甲○○身為警務人員，應知清廉自持，竟貪圖
    厚利，而侵占公務上查扣之自用小客車，實屬非是，及犯後
    一再飾詞卸責等一切情狀，量處如主文第二項所示之刑，並
    依法宣告褫奪公權三年，以示懲儆。至扣案無車號白色ＢＭ
    Ｗ自小客車為被告甲○○犯貪污罪所得財物，雖現時查無車
    輛所有人，惟案發前係在桃園縣警察局保安隊查扣當中，自
    可認桃園縣警察局為該車持有人，而為被害人，依貪污治罪
    條例第九條第一項規定予以追繳，並發還被害人桃園縣警察
    局，由該局本於職權另為妥適處分。
六、不另為無罪之諭知部分
  (一)公訴意旨另以：被告甲○○於八十一年間結識「佳勳汽車修
    理廠」技工張雲海，其後張雲海自行於八十二年間，在桃園
    縣中壢市○○路一四七號開設「大和修車廠」，被告認為有
    機可趁，乃自八十二年六月間某日起至八十六年十月間某日
    止，以其擔任警察，可為張雲海擺平修車廠事端，並免遭其
    他員警到修車廠取締為由，強行邀約張雲海至桃園縣境內多
    處有女子陪侍之酒店飲宴，並均由張雲海支付帳款，前後約
    五十餘次，總計張雲海支付金額約二百餘萬元。被告甲○○
    即以此方式，就職務上之行為圖利自己，亦涉有貪污治罪條
    例第六條第一項第四款之圖利罪嫌。
  (二)按犯罪事實應依證據認定之，無證據不得認定犯罪事實，刑
    事訴訟法第一百五十四條第二項定有明文。又事實之認定，
    應憑證據，如未能發現相當證據，或證據不足以證明，自不
    能以推測或擬制之方法，為裁判基礎；再認定犯罪事實所憑
    之證據，雖不以直接證據為限，間接證據亦包括在內，然無
    論直接或間接證據，其為訴訟上之證明，須於通常一般之人
    均不致於有所懷疑，而得確信其為真實之程度者，始得據之
    為有罪之認定，倘其證明尚未達到此一程度，而有合理性懷
    疑之存在時，即無從為有罪之認定（有最高法院四十年台上
    字第八六號、七十六年台上字第四九八六號判例意旨參照）
    。
  (三)公訴人此部分指訴，係以被告甲○○自承曾與張雲海至有女
    子坐檯陪酒之酒店約十餘次，被告古依鳳供述甲○○與張雲
    海時常一起外出吃飯喝酒，費用均列入修車廠帳上等語，且
    被告甲○○確實多次接受張雲海不當宴飲，此經被害人張雲
    海迭於警訊及偵審中指述甚實，與證人韓伸戎、吳秀姬、余
    淑玲、魏家麟、鄭桂美等人分別指述其等曾聽聞張雲海為甲
    ○○支付帳款之事，多所抱怨等語，大致相符，復有被告甲
    ○○以「李俊傑」名義偽簽之本票、車棧汽車修理廠（即大
    和修理廠）收支明細表、營業日報表等件為其論據。惟訊據
    被告甲○○雖對於受張雲海邀宴，而多次前往大和修車廠找
    尋張雲海出面解決等情供承不諱，惟堅決否認有上揭圖利犯
    行，辯稱：大和修車廠在中壢，其先在桃園縣警察局保安隊
    ，後來轉調大園分局，中壢並非其轄區，不可能關照張雲海
    。且其與張雲海本來是好朋友，張雲海會在請客時找其作陪
    ，所以會付帳。後來張雲海在八十四年三月間信用破產，不
    能用信用卡，所以向其或古依鳳借卡去刷，所以也是其要付
    錢。二人係基於朋友情誼，其也會回請張雲海，沒有強迫張
    雲海請客等語。
  (四)經查：
  1.核諸被告甲○○於調查時僅自承曾與張雲海至特種營業場所
    飲宴，惟均係應張雲海之邀到場作陪，故均由張雲海付帳云
    云（見第七四三一號偵查卷第二二頁），顯然並未自白犯罪
    。
  2.證人張雲海在調查中雖指稱：甲○○時常強邀其去喝花酒，
    都由其付帳，其從未找過甲○○去喝花酒，且古依鳳侵吞公
    司款（見第七四三一號偵查卷第六五至六七頁反面），證人
    韓伸戎（見第七四三一號偵查卷第三五頁反面）、吳秀姬（
    見第七四三一號偵查卷第四十頁反面）、余淑玲（見第七四
    三一號偵查卷第四三頁反面）、魏家麟（見第七四三一號偵
    查卷第五一頁反面）亦供述上情在卷。然證人韓伸戎於調查
    中雖證稱：「張雲海即曾多次跟我抱怨甲○○『吃的夠夠』
    」（見第七四三一號偵查卷第三五頁反面），證人即「晶晶
    ＫＴＶ酒店俱樂部」小姐鄭桂美在調查中亦稱：「張雲海那
    天（八十六年十月二十六日）一來除了告訴我甲○○等人是
    警察外，還向我透露他實在不想來，因為他已因業務繁忙二
    天沒睡覺了，可是因為被甲○○強邀來喝花酒，所以很不得
    已等語（見第七四三一號偵查卷第五六頁反面），雖可認張
    雲海應甲○○之約外出飲宴，或係畏於甲○○之警員身分，
    而勉為其難，然此究屬張雲海之內心狀況，尚難遽予推論被
    告甲○○主觀上即有圖利之意。且參證人張雲海在調查中指
    述甲○○邀約飲宴之情節以觀，或謂被告甲○○在事前邀約
    其同往酒店宴飲後，由其付帳；或謂由被告甲○○刷卡後，
    將帳單交與古依鳳，由古依鳳在修車廠帳目下入帳扣款，事
    後再轉告其知悉；甚謂部分係在其查帳後，始發覺甲○○私
    自將帳單交付古依鳳列入修車廠帳下作帳，古依鳳則配合製
    作假帳等語（見第七四三一號偵查卷第六五頁至六七頁反面
    ），則付帳一事既經張雲海事前同意，或事後追認，則縱其
    半推半就，然並無其他事證可認被告甲○○所為與其職務上
    之機會、行為有關。另證人魏家麟於調查中陳稱：「我是聽
    車廠同事提到的，甲○○常跟我們老板去喝花酒」（見第七
    四三一偵查卷第五一頁反面），就被告甲○○與張雲海是否
    外出晏飲之事僅係傳聞之詞，並未親自見聞，無從採為論罪
    之依據。
  3.公訴人雖提出修車廠之收支明細表、營業日報表、張雲海代
    付甲○○、古依鳳帳款之簽帳單及明細對照表等件為證（見
    臺北市調處證據卷(一)第四至四二頁所附證據二、證據三），
    惟此充其量僅能證明張雲海有代墊被告甲○○款項之情事，
    而無法據以認定該筆款項係被告甲○○圖利所得。且證人張
    雲海嗣於原審稱：「記不得（幫甲○○付多少喝酒的費用）
    」「記不得（會不會拿甲○○、古依鳳的卡去刷）」等語（
    見原審卷(四)第七九頁），關於被告甲○○如何圖利情形不但
    無法具體說明，甚且推稱記不清楚，自難為被告甲○○不利
    之認定。
  4.至被告古依鳳於調查時雖亦供稱：「甲○○時常與張雲海一
    起出去吃飯喝酒，唱ＫＴＶ：：：我是公司會計，這些帳都
    是由我負責登錄於帳簿上：：：但張雲海都有同意」云云（
    見第七四三一號偵查卷第十五頁），姑不論古依鳳所述，與
    證人張雲海在調查中指稱：有些帳是在事後查到的等語不符
    ，即古依鳳所述屬實，亦僅能證明張雲海為甲○○支付酒帳
    ，仍不足執為不利被告甲○○之認定。
  5.又依公訴人所指，張雲海在桃園縣中壢市○○路一四七號開
    設「大和修車廠」，自八十二年六月間起迄八十六年十月間
    為止，多次招待被告甲○○宴飲。而被告甲○○在七十六年
    任職桃園縣警察局後，自八十一年六月起至八十五年九月間
    任職於桃園縣警察局保安隊，八十五年九月間起調至大園分
    局竹圍漁港派出所，至八十七年二月再調任至大園分局大竹
    派出所，迄八十七年六月三日因案停職為止，有桃園縣警察
    局九十年二月八日桃警人字第四一一九三號函附卷可稽（見
    原審卷(二)第一八八頁）。則被告在桃園縣警察局大園分局竹
    圍派出所、大竹派出所服務時，中壢並非其轄區，在被告任
    職保安隊期間，則未聞保安隊有查報「大和修車廠」違法情
    事，實難認被告甲○○之宴飲與其主管或監督之事務有何關
    係。至張雲海雖陳稱：「從事修車廠最怕的就是警察，因為
    警察可以假借各種名目如『車輛佔用人行道』」、『查贓車
    』等名目騷擾：：：甲○○向我表示其警界學長、學弟很多
    ，雖其不在本區服務，仍認識許多我車廠管區派出所之警員
    ，仍『很有辦法』」等語（見第七四三一號卷第六五頁反面
    ），亦未能具體指明被告甲○○以其職務上之何種作為相挾
    ；而張雲海以警員身分願意提供晏飲，雖於主觀上以為可能
    藉此有何好處，然亦難認被告甲○○因此利用職權上機會或
    身分對於非其主管或監督之事務圖利。
  (五)依上說明，既不能認定被告甲○○接受張雲海支付酒帳與職
    務上有何關係或其他有何利用職務或身分圖利情事，此外復
    查無其他積極證據足以認定被告甲○○有公訴人所指之此部
    分犯行，自屬不能證明其此部分犯罪。惟公訴人認與前開論
    罪科刑部分，有連續犯之裁判上一罪之關係，爰不另為無罪
    之諭知。
據上論斷，應依刑事訴訟法第三百六十九條第一項前段、第三百
六十四條、第二百九十九條第一項前段、第三百條、修正前貪污
治罪條例（即八十一年七月十七日修正公布、同年七月十九日生
效施行之貪污治罪條例）第六條第一項第三款、第九條第一項、
第十六條、刑法第十一條、第三十七條第二項，判決如主文。
本案經檢察官姜貴昌到庭執行職務。
中　　華　　民　　國　　96　　年　　9 　　月　　4 　　日
                  刑事第一庭審判長法  官  蔡  長  溪
                                  法  官  林  俊  益
                                  法  官  陳  春  秋
以上正本證明與原本無異。
如不服本判決，應於收受送達後十日內向本院提出上訴書狀，其
未敘述上訴之理由者並得於提起上訴後十日內向本院補提理由書
（均須按他造當事人之人數附繕本）。
　                                書記官  李  家  敏
中　　華　　民　　國　　96　　年　　9 　　月　　11　　日
附錄：本案論罪科刑法條全文
修正前貪污治罪條例第六條
有下列行為之一者，處五年以上有期徒刑，得併科新臺幣一百萬
元以下罰金：
一  意圖得利，抑留不發職務上應發之財物者。
二  募集款項或徵用土地、財物，從中舞弊者。
三  竊取或侵占職務上持有之非公用私有器材、財物者。
四  對於主管或監督之事務，直接或間接圖利者。
五  對於非主管或監督之事務，利用職權機會或身分圖利者。
前項之未遂犯罰之。
